最高法院民事判決　　　　　　　九十六年度台上字第三○六號
上　訴　人　壬○○（原名陳德欽）
　　　　　　癸○○
共　　　同
訴訟代理人　吳展旭律師
被 上訴 人　甲○○
　　　　　　乙○○（即陳德勝之承受訴訟人）
　　　　　　丙○○（即陳德勝之承受訴訟人）
　　　　　　辛○○（即陳德勝之承受訴訟人）
　　　　　　丁○○（即陳德勝之承受訴訟人）
　　　　　　戊○○（即陳德勝之承受訴訟人）
　　　　　　己○○（即陳德勝之承受訴訟人）
　　　　　　庚○○（即陳德勝之承受訴訟人）
共　　　同
訴訟代理人　沈明達律師
上列當事人間請求損害賠償事件，上訴人對於中華民國九十五年
五月三十日台灣高等法院第二審更審判決（九十四年度重上更(二)
字第二二號），提起上訴，本院判決如下：
    主  文
原判決除假執行部分外廢棄，發回台灣高等法院。
    理  由
本件上訴人主張：伊及訴外人陳三吉、陳滿雄等人於民國七十七
年十一月十二日與已故陳德勝（於本院前次審理中死亡，由其繼
承人即被上訴人乙○○、丙○○、丁○○、戊○○、己○○、庚
○○、辛○○承受訴訟）及被上訴人甲○○訂立協議書，以陳德
勝為甲方、甲○○為乙方，伊及訴外人陳三吉、陳滿雄四人為丙
方，約定就坐落台北縣永和市○○段二二一、二三一、二二四、
二二二之一、二二二之二、一七八之二號等六筆土地（下稱系爭
土地）上建築之房屋（下稱系爭房屋），因須拆除丙方原有之舊
屋，丙方可取得二二一、二二四、二三一號土地上第一期及第二
期房屋工程之一定比例坪數。依該比例計算，丙方可分得房屋坪
數共四百七十三點三七五坪，扣除依約應分配與訴外人林陳春桂
之三十四點六二六二坪，丙方四人原可各分得一百零九點六八七
二坪數之房屋。惟伊二人分配之房屋坪數均有不足，依序尚可向
被上訴人請求五十三點四三二六坪、四十點三七四三坪房屋。又
依協議書第十條約定，伊另可向甲○○請求再給付各七點四七○
九坪、九點五坪房屋。茲因被上訴人就約定應分配與伊之第二期
第二排房屋已無所有權，而陷於給付不能，自應賠償伊所受之損
害。經中華民國企業技術鑑定委員會（下稱鑑定委員會）鑑定結
果，系爭房屋每建坪（含土地、建物）平均價值為新台幣（下同
）二十四萬二千二百二十一元。爰依民法第二百二十六條第一項
規定之法律關係，求為命被上訴人給付伊二人即上訴人壬○○、
癸○○依序為一千二百九十四萬一千九百六十三元、九百七十七
萬九千一百元，及被上訴人甲○○另給付壬○○、癸○○依序為
一百八十萬九千五百三十四元、二百三十萬一千零四元，並均自
八十二年一月一日起加計法定遲延利息之判決（上訴人請求超過
上開範圍部分，業經第一審判決駁回其訴，未據上訴人聲明不服
）。
被上訴人則以：系爭房屋係由訴外人仁富營造有限公司建造，依
協議書所載列為丙方之上訴人等四人權利為不可分，上訴人分得
之房屋坪數如有不足，係其內部分配問題，且應向該公司請求，
與伊等無關。況依協議書約定，丙方受伊等「贈與」可分配系爭
房屋之坪數原為四百點四五三二坪，扣除林陳春桂分得之三十四
點六二六二坪，實為三百六十五點八二七坪。按協議書第十三條
約定「房屋分配所得坪數均以一至七樓總平均價值計算之」，及
鑑定委員會鑑定結果，系爭房屋每坪單價為十四萬零一百十八元
，丙方所分得房屋部分之價值達五千五百八十三萬六千八百零七
元，折算為三百九十八點四九八四坪，已逾其所得分配之坪數，
自無不足情形。縱伊等贈與上訴人之房屋坪數確有不足之瑕疵，
依民法第四百十一條規定，伊等亦不負擔保責任。又協議書並未
約定伊等應給付上訴人之房屋限於第二期第二排房屋，且伊等尚
保有以子女名義為原始起造人之二戶房屋，得為給付，如伊等給
付不足，上訴人仍僅得請求給付房屋，不得訴請賠償損害。苟上
訴人得請求賠償，依協議書約定，其分得之房屋不包括基地，即
僅得請求賠償房屋之價值，並以上訴人積欠伊等之款項及其取得
基地之價值債權為抵銷等語，資為抗辯。
原審廢棄第一審所為上訴人勝訴之判決，改判駁回其訴，係以：
上訴人主張其於系爭土地上所有之六戶舊屋，占據系爭房屋第二
期工程大部分土地，被上訴人為求改建順利，乃與上訴人及訴外
人陳三吉、陳滿雄簽訂協議書，達成系爭房屋分配之協議等事實
，為被上訴人所不爭執，堪信為真實。綜觀協議書全文，及上述
簽訂協議書緣由，可見兩造係以分配系爭房屋之債務約束，替代
上訴人原有占用土地之法律關係，而創設新法律關係，該協議應
屬類似「和解」性質之無名契約。上訴人得分配新屋係以拆除舊
屋為代價，自非被上訴人所稱之無償贈與。依協議書序文所載「
……今協議房屋合建分配事項如下：（以建築執照為准（按係「
準」之誤）」，已明示兩造間系爭房屋之分配係以建築執照（建
造執照）為計算之依據，參酌證人許文弘（即協議書執筆人）證
稱：兩造訂立協議書時已有系爭房屋建造執照，所以協議書是以
建造（築）執照為準等語，兩造即應同受協議書所定以建造執照
登載面積為計算分配基準之拘束。準此，依協議書約定，上訴人
及訴外人陳三吉、陳滿雄四人（下稱丙方）可取得系爭二三一、
二二一號土地第一期、第二期工程可建坪數各百分之四十五中之
三分之一、百分之五十中之三分之一，系爭二二四號土地第一期
、第二期工程可建坪數各百分之四十五中之三分之二、百分之五
十中之三分之二；及第二期工程車位四位，其餘第一期、第二期
地下室所有權均歸被上訴人所有，而就地下室所有權之歸屬另為
該分配協議，則計算上訴人取得房屋分配面積之基準，即不得將
地下層之面積重複計入。依此計算，丙方（上訴人一方）應受分
配之房屋面積為三百九十二點零三四五坪。按協議書第十三條約
明「房屋分配所得坪數均以一至七樓總平均價值計算之」，兩造
復同意以第二期（第二排）工程之總平均價值為準。上訴人再主
張：其前訴請被上訴人移轉所分得房屋坐落基地所有權應有部分
，已獲勝訴判決確定，上述平均價值應加計土地價值云云，徵諸
證人許文弘所證當初係以房屋平均價值計算，沒有包含土地之語
，參酌上訴人於系爭土地上原無所有權，僅配合拆除占用土地上
之房屋，自無庸併計土地價額等情，上訴人主張即無可採。證人
許文弘雖另證稱當時概算起造人時，有算樓層差價，按房屋銷售
價值計算，有房屋價及土地價等語，可認樓層比值概算時係依房
屋及土地之銷售價核算，惟丙方所分得房屋坪數既係以平均價值
核算，而非以樓層比值核算，許文弘前揭證言自不足採。至協議
書第十三條約定，計算丙方分配房屋之價值基準，與上訴人是否
得因分配房屋而同時分配土地之應有部分無涉，尚難憑以併計土
地之價值。是依兩造不爭之鑑價結果，第二期第二排房屋之平均
價值為每坪十三萬一千六百六十五元，丙方應分得房屋之總價值
為五千一百六十一萬七千四百五十九元，扣除協議書第十一條約
定訴外人林陳春桂所取得房屋乙戶之價值四百五十五萬九千零五
十九元，實際應分配房屋價值為四千七百零五萬八千四百元。而
丙方已分配之房屋價值共達五千六百二十六萬五千八百二十九元
，顯超過其應受分配之價值，堪認被上訴人所為之給付，並無短
付情事。又協議書第十條固約定甲○○應另提出九十坪與丙方，
然同條第一款、第二款已明文約定，丙方中之壬○○、陳滿雄二
人及癸○○因分別積欠甲○○三百萬五千八百元、一百三十萬元
，以每坪十萬元計，丙方須扣還三十點零五八坪、十三坪予甲○
○，而非記載該九十坪應平均分配予丙方四人後，再分別扣抵個
人欠款抵償部分，可知甲○○得依該約定，逕行扣除折抵坪數後
，僅提出其餘四十六點九四二坪房屋予丙方。依前述平均價值核
算，此部分房屋價值為六百十八萬零六百十八元，與被上訴人依
協議書第一條、第二條約定應分配予丙方房屋之價值合計，共為
五千三百二十三萬九千零十八元，經比對丙方所獲分配房屋價值
，亦見上訴人一方所分配者已超過上開合計價額，仍無上訴人主
張其獲配房屋坪數不足之情。從而，上訴人以被上訴人給付不足
，已陷於給付不能，請求被上訴人賠償損害，顯乏依據，不應准
許等詞，為其判斷之基礎。
查上訴人主張系爭房屋分配面積若應以建造執照登載面積為基準
，則上訴人獲分配房屋坪數亦應採相同基準；上訴人分配房屋登
記面積均包括系爭房屋公共設施面積分擔部分，若認地下室均屬
被上訴人分配所得，計算上訴人已分配房屋面積即不得計入公共
設施地下室分擔部分，方符公平誠信等語（原審更二卷第一宗四
一頁），乃攸關判斷上訴人主張其分配房屋坪數不足是否可採之
重要攻擊方法，原審就此恝置不論，未說明其取捨之理由，先認
定兩造協議書約定上訴人得分配面積係以建造執照登載面積為基
準，並據以計算上訴人依約得分配之房屋面積；繼竟依憑鑑定委
員會以系爭房屋包括公共設施持分面積計算總登記面積核計系爭
房屋價格之鑑價結果，計算系爭房屋平均價值及上訴人已獲分配
之房屋坪數，不無前後計算房屋價值基準矛盾及理由不備之違法
。其次，原審既認定協議書係以上訴人分配房屋，替代其原有占
用土地之法律關係，類似「和解」性質之無名契約，並非無償之
贈與；卻又以上訴人於系爭土地上原無所有權，僅配合拆除占用
土地上之房屋，而未究明房屋占用土地之基礎原因關係，逕認系
爭房屋價值無庸併計土地價額，已屬可議。且依證人許文弘證稱
「（協議書第十三條之意義）建築執照登記起造人名義時只有概
算，……當時概算起造人時就有算樓層價差，樓層價差是算樓層
比值及面積，是按照房屋銷售價值算，房屋有房屋價及土地價。
」「（法官問：第十三條之平均價值真意是建物平均價？還是包
括房屋及土地平均價？）當初只有就房屋拆起來改建，『應該』
是一到七樓房屋平均價。」等語（原審重上字卷第二宗二一八、
二一九頁），似見兩造協議分配起造房屋當時，係以房地價額略
算上訴人分配房屋之價值，則上訴人主張分配房屋價值包括土地
，是否全然無據？非無進一步研酌之餘地。原審徒以協議書第十
三條係依平均價值核算上訴人分配房屋價值，非以樓層比值計算
，而排除許文弘上開證言之證據力，所為不利於上訴人之認定，
是否合於論理及經驗法則？殊非無疑。又上訴人另案起訴請求被
上訴人移轉土地及房屋所有權登記事件，就上訴人分配房屋應否
同時受分配土地一節，本為兩造攻防重要爭點之一，嗣經法院本
於辯論之結果，既肯定上訴人所分得房屋可取得坐落基地之所有
權應有部分，而判決上訴人勝訴確定，有台灣板橋地方法院八十
二年度重訴字第一三八號判決及其歷審判決可稽（一審卷一三至
三九頁），被上訴人無視該確定判決，仍抗辯不應加計土地價值
，是否未違民事訴訟上之誠信原則？原審未加細究，逕以依協議
書第十三條約定計算丙方（上訴人）分配房屋之價值基準，與上
訴人是否得因分配房屋而同時分配土地之應有部分無涉，遽為不
併計土地價值之認定，自嫌速斷。再者，所謂可分之債，係指債
之主體有多數，而以同一「可分給付」為標的，由數人分擔或分
受其給付之債。至不可分之債，則指以「不可分給付」為標的，
其債之關係有多數當事人者而言。給付是否可分，通常依給付標
的之性質定之，給付標的之性質可分者，原則上屬可分之債；給
付標的之性質為不可分，或雖非不可分，惟若強為分割，於其價
值不能無損，或依當事人之意思表示，定為不可分者，均應認給
付為不可分。本件上訴人依協議書主張被上訴人給付不足，請求
不能給付之損害賠償（金錢），就該協議書給付標的（房屋）之
性質而言，是否不可分？協議書丙方（上訴人）四人間之關係為
何？被上訴人對丙方四人之給付究係約定上訴人平均分受或合併
受領？有無丙方四人權義不可分之合意？被上訴人依協議書第一
、二條應共同分配與丙方之房屋，與甲○○依協議書第十條應單
獨分配與丙方之房屋，係合併計算或後者應單獨計算？在在均待
釐清。原審未為任何調查審認，即謂丙方四人所分配之房屋，以
被上訴人及甲○○給付房屋之價值合併計算結果，上訴人並無分
配不足之情事，而為上訴人敗訴之判決，即屬難昭折服。上訴論
旨，指摘原判決不當，聲明廢棄，非無理由。另查被上訴人在本
院前次審理及發回後，似迄未提出關於陳德勝「死亡登記」之除
籍謄本，案經發回，宜注意及之。
據上論結，本件上訴為有理由。依民事訴訟法第四百七十七條第
一項、第四百七十八條第二項，判決如主文。
中　　華　　民　　國　九十六　年　　二　　月　　八　　日
                      最高法院民事第四庭
                          審判長法官  蘇　茂　秋
                                法官  陳　碧　玉
                                法官  王　仁　貴
                                法官  劉　靜　嫻
                                法官  劉　福　來
      本件正本證明與原本無異
                                      書  記  官
中　　華　　民　　國　九十六　年　　三　　月　　一　　日
                                                Ａ
